臺灣臺北地方法院民事判決　九十一年度訴字第五五三號
　　原　　　告　甲○○
　　被　　　告　乙○○
右當事人間返還價金事件，本院判決如左：
    主      文
被告應給付原告新台幣玖萬陸仟貳佰元，及自民國九十一年一月二十九日起至清償日
止，按年息百分之五計算之利息。
原告其餘之訴駁回。
訴訟費用由被告負擔六分之一，餘由原告負擔。
本判決於原告以新台幣肆萬元供擔保後，得假執行，但被告如於假執行程序實施前以
新台幣玖萬陸仟貳佰元，為原告供擔保後，得免為假執行。
原告其餘假執行之聲請駁回。
    事      實
甲、原告部分：
壹、聲明：
  一、先位訴之聲明：
    (一)、被告乙○○應給付原告新臺幣（下同）六十五萬元及自起訴狀繕本送達翌日
        起至清償日止，按年息百分之五計算之利息。
    (二)、願供擔保，請准宣告假執行。
  二、備位訴之聲明：
    (一)、被告乙○○應給付原告六十萬元及自起訴狀繕本送達翌日起至清償日止，按
        年息百分之五計算之利息。
    (二)、願供擔保，請准宣告假執行。
貳、陳述：
一、先位部分：
（一）、原告本無意購買被告乙○○所有坐落臺北市○○區○○段三小段地號一九九
        ─二○○號，門牌號碼為臺北市○○○路○段七六巷二三弄七之十一號二樓
        之房地（下稱系爭房地），因信義房屋仲介股份有限公司（下稱信義房屋公
        司）和平店業務員黃健治稱已事先向第一銀行求證系爭房地辦理買賣價金八
        成之銀行貸款絕無問題，並稱原告出價四百五十八萬元，賣方已同意，若原
        告反悔不買將受到違約處罰云云，威脅原告，致原告陷於錯誤始同意簽約。
        而信義房屋公司於九十年六月十三日所提供之定型化買賣契約未預先給予原
        告審閱，即要求原告當場簽約。其後原告已依約給付價金六十萬元，仲介費
        三萬元、過戶規費二萬元，並委託安信建築經理股份有限公司（下稱安信公
        司）辦理履約保證。詎其後原告委請信義房屋公司（應係信義土地登記專業
        代理人事務所之誤）耿麗玲代書向銀行洽辦貸款金額時，銀行均謂系爭房地
        無法貸得價金八成之款項，與信義房屋公司所告知事實出入甚鉅。且若銀行
        只能貸款七成，不足額部分高達四十五萬八千元，超過原告預算，原告無力
        籌措負擔。是原告若非因信義房屋公司傳達並保證系爭房屋可貸八成之錯誤
        信息，必不至於購買超過經濟能力負擔之系爭房屋，而系爭房地貸款之成數
        ，係依買賣標的物之價值（如地段、屋齡、屋況、位置）加以判斷，屬物之
        重要性質，其錯誤，應視為意思表示內容之錯誤，是原告乃於九十年八月二
        十八日依民法第八十八條規定寄發存證信函向被告撤銷前所為承買之意思表
        示；而查原告交付安信公司保管之價款，業由安信公司將專戶內款項撥付被
        告及信義房屋公司；原告既已撤銷承買之意思表示，該買賣契約已不存在，
        則被告受領之價金即屬不當得利，依法應返還予原告。
（二）、又原告撤銷承買之意思表示後，被告雖轉而向安信公司主張原告遲延履約，
        進而依法催告原告繳款、解除契約，並沒收原告已給付之價金，請求安信公
        司依履保契約第二條第一款約定將原告交付安信公司保管之款項交付與被告
        ，惟兩造買賣契約既已因原告撤銷承買意思表示而不存在，被告嗣後方主張
        解約，顯然於法不合。
五、備位部分：退步言，如認原告先位之訴無理由，並認定被告主張解除契約，將原
    告所繳價金沒收充作違約金為有理由，則因系爭買賣契約書第九條約定「：：：
    否則乙方得解除合約並沒收甲方已繳之價金，作為違約金。」該違約金之性質，
    應屬於損害賠償額預定之違約金，以作為原告違約致被告所受損害賠償數額之預
    定，則本件即應依一般客觀事實、社會經濟狀況及當事人所受損害情形，以為酌
    定違約金金額之標準，並應依當事人實際上所受損失，作為損害賠償約定總額應
    否酌減之標準，被告仍得將房屋再行出售，且銷售支出費用亦不致高達六十五萬
    元，被告將原告所繳價金全數沒收，實屬過高，本件違約金以雙方契約所訂定金
    五萬元為適當，請求酌減違約金。
、證據：提出不動產買賣合約、九十年八月二十九日存證信函、九十年九月二十日
    台北敦南郵局第六九九○號存證信函、九十年耕律字第六九號律師函及回執、台
    北市稅捐稽徵處催繳通知函為證，並聲請訊問證人黃健治。
乙、被告方面：
壹、聲明：
（一）、駁回原告之訴。
（二）、如受不利之判決，願供擔保請准免為假執行。
貳、陳述：本件不動產買賣契約伊係透過仲介公司處理，原告如何籌措價金伊不過問
    ，貸款之事與伊無關，原告遲不繳交價金，伊始解除買賣契約，且原告支出之六
    十五萬元，伊只取得定金五萬元、價金三十七萬一千八百七十一元及利息四千五
    百七十一元。
、證據：提出不動產買賣合約書、履約保證書、九十年八月十四日第二九五號、九
    十年九月二十日第六九九號、九十年十月十一日第九十號、九十年十月十二日第
    一○九號、九十年十月二十二日第二四五號存證信函、專戶資金交易及利息結算
    明細表、九十年八月三十日傳真函、九十年耕律字第六九號律師函各一件為證，
    並聲請訊問證人耿麗玲、謝秀娟。
      理      由
一、本件原告起訴主張：伊前因信義房屋公司業務員黃健治保證被告乙○○所有系爭
    房地辦理買賣價金八成之銀行貸款絕無問題，且稱原告之出價四百五十八萬元，
    賣方已同意，若原告反悔不買將受到違約處罰云云，威脅原告，原告始陷於錯誤
    而同意簽定系爭不動產買賣契約，並委託安信公司辦理履約保證，其後亦依約給
    付價金六十萬元，仲介費三萬元、過戶規費二萬元。詎其後向銀行洽辦貸款時，
    始發現系爭房地無法貸得價金八成之款項，原告就屬物之重要性質之系爭房地貸
    款成數有錯誤，已於九十年八月二十八日向被告撤銷因錯誤而為之承買意思表示
    ，故兩造間買賣契約已不存在，被告依法應返還所受領價金予原告，爰為如先位
    之訴之請求。又如認原告先位之訴無理由，並認定被告主張解除契約為有理由，
    則被告將原告所繳價金全數沒收充作違約金，實屬過高，本件違約金以五萬元為
    適當，請求酌減違約金如備位聲明等情。被告則以：本件不動產買賣契約伊係透
    過仲介公司處理，原告如何籌措價金伊不過問，貸款之事亦與伊無關，原告遲不
    繳交價金，伊始解除買賣契約，且原告支出之六十五萬元，伊共只取得價金四十
    二萬一千八百七十一元及利息四千五百七十一元等語，資為抗辯。
二、經查，本件原告前為買賣房屋事宜，委請信義公司業務員黃健治代為仲介協商，
    並於九十年六月十三日向被告買受系爭房地，價金為四百五十八萬元，並委由安
    信公司、信義土地登記專業代理人事務所辦理履約保證及房地產權移轉登記等事
    宜，原告共給付價金六十萬元、仲介費三萬元、過戶規費二萬元，尚餘買賣價金
    三百九十八萬元未給付，被告取得價金六十萬元（扣除應給付與仲介業務員買賣
    總價金百分之四後，實收四十二萬一千八百七十一元）及利息四千五百七十一元
    之事實，為兩造所不爭執，且有不動產買賣合約書、代辦履約保證委契約書、專
    戶資金交易及利息結算明細表等件為證，並經證人即信義公司業務員黃健治（買
    方）、謝秀娟（賣方）及代書耿麗玲到庭結證屬實，自堪信為真正。
三、次按「意思表示之內容有錯誤，或表意人若知其事情即不為意思表示者，表意人
    得將其意思表示撤銷之。但以其錯誤或不知事情，非由表意人自己之過失者為限
    。」民法第八十八條第一項定有明文。又「民法第八十八條之規定，係指意思表
    示之內容或表示行為有錯誤者而言，與為意思表示之動機有錯誤之情形有別。」
    亦經最高法院著有五十一年年台上字第三三一一號判例可資參照。本件原告雖主
    張：系爭房地無法貸得價金八成之款項，伊係因信義房屋公司業務員黃健治向伊
    保證系爭房地可辦理買賣價金八成之銀行貸款，致其陷於錯誤而同意簽約云云，
    惟就此經證人黃健治到庭證稱：：：第一銀行及遠東銀行均稱系爭房地可貸款八
    成，但因房屋登記名義人徐小姐（即原告）信用卡被強制停卡，信用不佳，銀行
    沒辦法貸款給她，連七成也不行等語無訛，核與卷附財團法人金融聯合徵信中心
    原告信用卡基本資訊相符，是原告之主張系爭房地無法貸得價金八成之款項一節
    ，即難信為真實。縱原告主張伊信系爭房地可貸得價金八成之款項，始簽定買
    賣契約一節為真正，然原告就其欲以價金四百五十八萬元向被告買受系爭房地之
    構成意思表示內涵之效果意思，與其表示於外之表示內容，並無因錯誤或不知而
    生齟齬之情形。至「系爭房地可貸得價金八成之款項」僅係意思表示所緣生之動
    機，如有誤認，亦屬表意人在其意思形成之過程中，對於就其決定為某特定內容
    意思表示具有重要性之事實，認識不正確，並非意思表示內容有錯誤。又原告前
    有信用卡被強制停卡信用不佳之事，自知最明，其買受房屋如須辦理貸款以支付
    買賣價金，則銀行能否受理、貸款額度如何等情，本應自行注意及之，其就此個
    人金融信用事項未予查詢，亦有過失，是揆諸首揭說明，原告執民法第八十八條
    撤銷其買受系爭房屋之意思表示，即難謂為合法，從而，原告先位之訴以承買意
    思表示經撤銷，兩造間買賣契約已不存在，請求被告返還所受領之價金，洵屬無
    據，應予駁回。
四、至原告備位之訴部分另主張縱原告解除契約不合法，然被告已解約，被告沒收原
    告已繳納的全數價款作為違約金顯屬過高等情，被告則以原告拒不依約給付買賣
    價金，被告始解除契約等語置辯，經查：
（一）系爭不動產買賣合約書第九條第二項明定：「甲方（即原告）若有不按合約履
      行各項務或支付價金時，經乙方（即被告）書面通知限期催告仍逾期不履行時
      ，：：乙方得解除合約，並沒收甲方已繳之價金，做為違約賠償：：」，而本
      件原告積欠價金三百九十八萬元未依約給付一事，已如前述，而被告於九十年
      八月十四日通知原告依約給付價款未果，乃於九十年九月二十日致函原告解約
      各情，業經被告提出九十年八月十四日第二九五號、九十年九月二十日第六九
      九號、九十年十月十一日第九十號存證信函等件為證，且為原告所不爭執，據
      此，被告既無違約情事，而原告卻有未依約給付價金之違約事實，則被告依前
      揭約定解除兩造間買賣契約，並將原告已繳價款充作損害賠償總額之違約金予
      以沒收，即屬有據。
（二）另按「約定之違約金額過高者，法院得減至相當之金額。」民法第二百五十二
      條定有明文。又當事人約定契約不履行之違約金過高者，法院固得依民法第二
      百五十二條以職權減至相當之數額，惟是否相當仍須依一般客觀事實、社會經
      濟狀況及當事人所受損害情形，以為酌定標準，而債務已為一部履行者，亦得
      比照債權人所受利益減少其數額，最高法院亦著有四十九年台上字第八○七號
      判例可資參照。本件兩造之買賣契約既已合法解除，被告沒收原告前所繳納之
      價金，合於系爭不動產買賣合約書第九條第二項之約定，有其依據，已如前述
      。本院審酌本件系爭不動產買賣總價四百五十八萬元，而原告遵期繳納房地價
      款之定金、簽約款及用印款共六十萬元（代辦履約保證委契約書後附交款記錄
      參照），繳款數額近總價六分之一，嗣因個人資力情形不願繼續履約，被告收
      取部分價款受有利益（例如：利息等）各情，及衡諸房地產價格自七十九年、
      八十年間之高峰期以來，近年價格普遍疲軟，現甚而有趨下跌之勢，及被告出
      售系爭房地時，依財政部核備之同業利潤標準所示九十年度不動產買賣及不動
      產投資興建及租售業之淨利率各為百分之十七及百分之十一，本件交易房屋之
      屋齡逾三十年（不動產買賣合約書後附產權調查表參照）及被告所受損害各情
      ，認本件違約金以系爭房地總價額百分之十一即五十萬三千八百元為相當，是
      被告將原告繳價金六十萬元充作違約金均予沒收，誠屬過高，應酌減為五十萬
      三千八百元。至仲介費三萬元、過戶規費二萬元，為原告依其與信義房屋公司
      所訂之仲介契約及其與信義土地登記專業代理人事務所間所訂之委任契約而來
      ，與兩造間之買賣契約無涉，從而仲介費、過戶規費非屬買賣契約之違約金，
      故不在本件審酌之列，併予敘明。
五、末按給付無確定期限者，債務人於債權人得請求給付時，經其催告而未為給付，
    自受催告時起，負遲延責任，其經債權人起訴，或依督促程序送達支付命令者，
    與催告有同一之效力，民法第二百二十九條第二項定有明文。綜上所述，系爭房
    地買賣契約既經被告解除在案，被告依系爭不動產買賣合約書第九條第二項第約
    定沒收原告所繳付之違約金，即屬有據。又本院認被告得沒收之違約金以五十萬
    三千八百元為允當，是原告備位聲明依不當得利之法律關係，請求被告應返還超
    收之違約金九萬六千二百元，及自起訴狀繕本送達之翌日即九十一年一月二十九
    日起至清償日止按年息百分之五計算之利息，洵屬有據，應予准許，逾此範圍之
    請求，為無理由，應予駁回。
六、本件因事證已臻明確，兩造其餘攻擊、防禦方法及所為之立證，經核與判決之結
    果不生影響，無庸逐一論述，併予敘明。
七、本判決有關原告勝訴部分，兩造均陳明願供擔保，聲請宣告假執行或免為假執行
    ，經核尚無不合，爰分別酌定相當之擔保金額宣告之；至原告敗訴部分，其假執
    行之聲請即失所附麗，應予駁回。
八、結論：本件原告之訴為一部有理由，一部無理由，依民事訴訟法第七十九條但書
    、第三百九十條第二項、第三百九十二條，判決如主文。
中　　　華　　　民　　　國　　九十一　　年　　　四　　　月　　十六　　日
                                      民事第六庭法      官　周玫芳
右為正本係照原本作成
如對本判決上訴，須於判決送達後廿日內向本院提出上訴狀
中　　　華　　　民　　　國　　九十一　　年　　　四　　　月　　十六　　日
　　　　　　　　　　　　　　　　　　　　　　　　法院書記官　王朝枝
